【裁判字號】    97,簡上,26
【裁判日期】    970610
【裁判案由】    違反台灣地區與大陸地區人民關係條例
【裁判全文】
臺灣嘉義地方法院刑事判決              97年度簡上字第26號
上  訴  人
即  被  告  甲○○
選任辯護人  李昶欣律師
上列被告因違反臺灣地區與大陸地區人民關係條例案件，不服本
院嘉義簡易庭96年度嘉簡字第1987號於中華民國96年12月25日所
為第一審簡易判決（聲請簡易判決處刑案號：96年度偵字第7455
號），提起上訴，本院管轄之第二審合議庭認不得以簡易判決處
刑，改依通常程序為第一審判決如下：
    主  文
原判決撤銷。
甲○○無罪。
    理  由
一、公訴意旨略以：被告甲○○任職於設址在嘉義市○○路二九
    八號三樓「永慶人力仲介有限公司」，明知邵雪琴係大陸地
    區人民，其以團聚為由獲准進入臺灣地區，並無工作許可證
    ，不可在臺灣地區工作，竟於民國九十五年十月間，仲介邵
    雪琴至臺南縣白河鎮六重溪地區之不詳地點，照護姓名年籍
    不詳之婦女，期間約一月有餘，薪資共新臺幣（下同）三萬
    二千元。嗣於九十六年六月二十八日下午一時許，經警在高
    雄市○○○路與鐵路街之交岔路口查獲邵雪琴，循線查悉上
    情，因認被告違反臺灣地區與大陸地區人民關係條例第十五
    條第五款之規定，而犯該條例第八十三條第一項罪嫌等語。
二、按犯罪事實應依證據認定之，無證據不得認定其犯罪事實，
    又不能證明被告犯罪或其行為不罰者，應諭知無罪之判決，
    刑事訴訟法第一百五十四條第二項及第三百零一條第一項分
    別定有明文。至於認定犯罪事實，所憑之證據，雖不以直接
    證據為限，間接證據亦包括在內，然無論直接或間接證據，
    其為訴訟上之證明，須於通常一般之人均不致於有所懷疑，
    而得確信其為真實之程度者，始得據之為有罪之認定，倘其
    證明尚未達到此一程度，而有合理性懷疑之存在時，即無從
    為有罪之認定，根據「罪證有疑，利於被告」之證據法則，
    即不得遽為不利於被告之認定；再犯罪事實之認定，應憑真
    實之證據，倘證據是否真實尚欠明顯，自難以擬制推測之方
    法，為其判斷之基礎，最高法院七十六年臺上字第四九八六
    號、五十三年臺上字第六五六號、四十年臺上字第八十六號
    判例意旨均可資參照。另告訴人之告訴，係以使被告受刑事
    訴追為目的，是其陳述是否與事實相符，仍應調查其他證據
    以資審認，最高法院亦著有五十二年臺上字第一三００號判
    例意旨足供參考，雖證明告訴人指訴與事實相符之證據，並
    不以直接證據為限，若係間接證據，亦須與告訴人之指訴，
    得以相互印證，若均無之，自不得以其指訴為被告犯罪之唯
    一證據，其理亦明（最高法院九十三年度臺上字第四六三二
    號、八十七年度臺上字第三一三二號判決意旨可參）。
三、有關本案所憑證據之證據能力部分
(一)按被告以外之人於審判外之言詞或書面陳述，除法律有規定
    者外，不得作為證據；而於審判外向法官之陳述及偵查中向
    檢察官所為之陳述，除顯有不可信之情況者外，均得為證據
    ，刑事訴訟法第一百五十九條第一項、第一百五十九條之一
    分別定有明文。本案證人邵雪琴於偵查中經檢察官訊問，告
    以證人義務，具結所為證言，固屬被告以外之人於審判外之
    陳述，惟係於自由意志下所為之，並經具結，復無顯不可信
    之情形，依刑事訴訟法第一百五十九條之一第二項規定，自
    應有證據能力。
(二)次按被告以外之人於審判中有下列情形之一，其於檢察事務
    官、司法警察官或司法警察調查中所為之陳述，經證明具有
    可信之特別情況，且為證明犯罪事實之存否所必要者，得為
    證據：三、滯留國外或所在不明而無法傳喚或傳喚不到者。
    ，刑事訴訟法第一百五十九條之三第三款已有明定，係以被
    告以外之人發生事實上無從為直接審理之原因，而其於檢察
    事務官、司法警察（官）調查中所為之陳述，係在可信之特
    別情況下所為，且為證明犯罪事實之存否所必要者，為求實
    體真實發現之訴訟目的，例外承認該等審判外之陳述，亦得
    為證據。本案被告之選任辯護人爭執證人邵雪琴於警詢之陳
    述無證據能力，然邵雪琴於九十六年八月二十三日已遭遣送
    出境，此有法務部入出境資訊連結作業查詢結果一紙在卷可
    稽（本院卷第七十六頁），即屬前述刑事訴訟法第一百五十
    九條之三第三款所定情形，且其在警詢之陳述，就外部客觀
    環境以觀，並無不當外力干擾，且與偵查中具結之證述大致
    相符，具有可信之特別情況，且為證明犯罪事實之存否所必
    要，應認有證據能力。
(三)又被告以外之人於審判外之陳述，雖不符前四條之規定，而
    經當事人於審判程序同意作為證據，法院審酌該言詞陳述或
    書面陳述作成時之情況，認為適當者，亦得為證據，此觀刑
    事訴訟法第一百五十九條之五規定亦明。本件檢察官、被告
    及其選任辯護人對於本判決所引用之相關證據資料（詳如下
    述）並未爭執其證據能力，且本院審酌證據作成之形式，均
    無瑕疵、與待證事實具有關聯性等情況，認為適當，應認得
    為證據，合先敘明。
四、公訴意旨認被告違反臺灣地區與大陸地區人民關係條例第十
    五條第五款之規定，而犯該條例第八十三條第一項罪嫌，無
    非係以證人邵雪琴之指述為據，並有大陸人民資訊管理系統
    列印畫面、公司登記資料查詢列印畫面各一份為佐。訊據被
    告甲○○固坦承於九十五年十月間確實在人力仲介公司上班
    ，惟堅決否認曾居間介紹邵雪琴從事看護之未經許可工作，
    辯稱：與邵雪琴素不相識，且介紹看護均為外籍幫傭，必須
    經過申請，並無介紹大陸地區人民幫傭，另會在各醫院發送
    宣傳單等物，其上印有行動電話號碼，邵雪琴即有可能知悉
    其聯絡方式，又介紹幫傭地點係在嘉義地區，並未至臺南地
    區，邵雪琴之指述均不實在等語。
五、經查：
(一)證人邵雪琴係大陸地區人民，於九十三年十月二十九日經核
    定准以團聚為由入境，並於九十四年三月八日入境，出境效
    期為九十四年九月八日，此有大陸地區人民資訊管理系統一
    紙在卷可稽（見臺灣高雄地方法院檢察署九十六年度偵字第
    二０八一二號偵查卷，下稱雄檢偵卷，第十三頁），又證人
    於警詢時已陳稱：並無工作證等語（見同上偵卷第四頁），
    即證人不可在臺灣從事看護等工作一節，可先認定。而有關
    證人指稱被告居間介紹看護工作等情，證人於警詢時證稱：
    於九十五年十月間，經被告介紹至臺南縣白河鎮六重溪地區
    擔任看護，對象係甫生產後之婦人，為期一個月多，薪資一
    天一千二百元，實得一千一百元，共領三萬二千元；當時被
    告係電話通知後坐火車至嘉義車站，再帶伊至看護對象家中
    ；已經很久沒與被告聯絡等語（見同上偵卷第四頁及背面）
    ，復於偵查中具結證稱：被告係透過電話介紹看護，於九十
    五年間曾以行動電話0000000000號與被告聯絡，
    此電話於九十六年四月至六月仍在使用，九十六年六月二十
    七日被告仍有打電話至今年所使用之行動電話000000
    0000號等語（見同上偵卷第三十三頁及背面），然證人
    所證稱使用之門號0000000000號行動電話，於九
    十五年九月一日起至同年十一月三十一日止及自九十六年六
    月一日起至同年十月三十一日止，並無人申租使用，且自九
    十六年四月一日起至同年六月三十日止，亦查無任何雙向通
    聯紀錄，至於門號0000000000號行動電話，使用
    者為莊富德，此有臺灣大哥大資料查詢（九十六年七月三十
    日查詢）、本院行動電話門號使用者查詢資料、臺灣大哥大
    股份有限公司九十七年三月四日法大字第０９７０１８６７
    ７號函等件在卷可稽（見雄檢偵卷第二十三頁；本院卷第四
    十三、七十三頁），姑且不論偵訊筆錄所記載證人於九十六
    年六月二十七日與被告通聯，實係另案被告周美英之筆誤，
    然證人所證述與被告聯絡所使用之行動電話門號已無申請使
    用者資料，亦無任何通聯紀錄，顯見證人未曾使用過門號0
    000000000號行動電話，更遑論以該行動電話門號
    與被告聯絡，已徵證人所為證述，是否屬實，不無疑問。再
    者，被告於原審調查時自承：於九十五年八月十五日起，係
    任職設址在嘉義縣中埔鄉和美村復興新村七十九之六號之永
    峪人力仲介公司（下稱永峪公司），九十六年四月一日起至
    設址在嘉義市○○路二九八號三樓永慶人力仲介有限公司工
    作等語（見原審卷第十頁，公訴意旨誤載為永慶公司），並
    庭呈名片及宣傳單、原子筆等物存卷可按（見原審卷第二十
    二至二十四頁及卷附證件存置袋），而其上所記載被告使用
    之行動電話門號均為0000000000號，惟該門號自
    九十五年九月一日起至九十六年一月二十九日止及自九十六
    年八月二十六日起至同年十月三十一日止，均無任何撥話至
    證人所使用前揭行動電話門號之通話紀錄，此亦有中華電信
    股份有限公司嘉義營運處九十七年三月五日嘉服字第０９７
    ０００００２４號函、遠傳電信股份有限公司九十七年四月
    十七日遠傳（企營）字第０９７１０４０２１２７號函分別
    檢送之通話明細等件存卷為憑（見本院卷第四十四至七十一
    、九十三至一０六頁），即被告辯解未曾與證人通聯等語，
    與前開通話紀錄相符，可堪採信，更徵證人證述，顯失憑據
    ，已難認其指述為真實。
(二)至於證人證稱被告介紹至臺南縣白河鎮六重溪地區某處看護
    產後婦女乙節，其於警詢時陳述：看護地點因太偏僻，已記
    不得住址，故無法帶同警方勘查現場，雇主係年約三十幾歲
    之生產後婦女，不知其姓名等語（見雄檢偵卷第二十五頁背
    面），即證人並未具體指述有關看護地點、雇主之姓名、地
    址等工作環境基本資料，亦未證陳可得特定之特徵條件，已
    難認其證述確為屬實，復經本院依職權函詢臺南縣白河鎮公
    所，覆函：經里幹事遍訪六溪里（六重溪地區即在六溪里）
    各部落居民，均無人聽聞於九十五年九月一日至九十五年十
    月三十一日有婦人生產乙節，此有該公所九十七年三月七日
    所民字第０９７０００２７１７號函附卷可稽（見本院卷第
    七十五頁），益徵證人之證詞尚無憑信。
(三)再者，證人所證稱之被告姓名與行動電話號碼，雖屬無誤，
    然據被告供承：因在人力仲介公司上班，會在嘉義地區之醫
    院，隨機向病房家屬發放宣傳單、名片或原子筆等宣傳物品
    ，亦會放在病房外之壓克力盒子上等語（見本院卷第一三０
    頁），而該宣傳單、名片或原子筆，其上均載有被告之姓名
    及電話，已於前述，再佐之證人於警詢時陳述：於九十四年
    三月八日自金門坐船以團聚名義進入臺灣，先生蘇調順係設
    籍在臺南市○區○○街九十四號，於九十四年四月五日或六
    日即已離家，至各醫院家屬休息室居住，經濟來源係賴在醫
    院擔任看護之同鄉介紹，後來在高雄醫學院對面之青島街租
    屋等語（見雄檢偵卷第三頁背面、第四頁），衡諸常理，證
    人既在醫院等待同鄉介紹看護工作，本即有獲取人力仲介業
    者所發放之宣傳單等機會，而被告將名片、宣傳物品發送後
    ，即逸脫出其實力掌控範圍，流通於眾，處於不特定人得以
    輕易取得之狀態，參以現今交通之便捷及通訊聯絡之便利，
    縱被告在嘉義地區發送，若於臺南、高雄等地獲悉被告係從
    事仲介人力及聯絡方式等資料，亦難認與常情有何相悖之處
    ，換言之，非得僅憑證人指稱被告從事人力仲介，並有其聯
    絡電話，即推斷被告曾居間介紹證人擔任看護工作，亦為灼
    然。至於臺南縣白河鎮雖與被告所任職之永峪公司所在嘉義
    縣中埔鄉，中間僅隔嘉義縣水上鄉，相距非遠，此有地圖一
    份在卷可參（見原審卷第二十六頁），然此地緣關係之地理
    位置客觀事實，是否堪為間接證據，足以認定證人之證述屬
    實，非毫無疑問。又被告所任職之永峪公司，雖在高雄市設
    有總公司，另在臺東市、臺南市、嘉義縣分別設有分公司，
    惟被告辯稱：三家分公司業務不會相互往來，若遇到雇主在
    非嘉義地區欲僱用幫傭，會請其他分公司處理，不過未曾遇
    過這種情形等語（見本院卷第一二九、一三０頁），再觀之
    被告庭呈之永峪公司宣傳單，其上雖記載總公司及各分公司
    住址，然僅嘉義分公司部分載有電話號碼，其餘分公司及總
    公司均無載明聯絡方式，堪認該份宣傳單係為永峪公司嘉義
    分公司所用，而在嘉義地區發放，是被告以證人可能在其他
    地方取得其宣傳資料等語置辯，尚非不可採信。
(四)另輔以證人亦於警詢時證陳：於九十六年四月間，另一位周
    小姐（即周美英）介紹至屏東市○○路六十號基督教醫院六
    樓內科六七六號病房看護一位老年癡呆症之阿嬤等語（見雄
    檢偵卷第四頁背面），然經檢察官偵查，函詢財團法人屏東
    基督教醫院結果，於該期間居住在六七六號房且病名為痴呆
    症者，係一名男性病患，且該病房曾雇用看護員之記錄，皆
    非老年痴呆症之患者，認證人之指述難以採信，為不起訴處
    分等節，此有臺灣屏東地方法院檢察署檢察官九十六年度偵
    字第六０五八號不起訴處分書一份存卷為據（見本院卷第二
    十八至二十九頁），而證人於警詢時亦陳稱：不知被告與周
    小姐如何知悉伊在擔任看護工作，可能係同鄉介紹，離家期
    間所擔任看護工作僅記得該二人資料，其餘均無紀錄，又因
    身體狀況欠佳，欲趕快回大陸地區治病等語（見雄檢偵卷第
    四頁背面、第六頁），即證人離家後迄為警查獲容有二年又
    二月有餘，竟僅記憶被告與周美英之聯絡電話，且據其證述
    情節看護工作各概為一個月，則其餘絕大部分時間之經濟來
    源，證人竟亦無法指明，再參酌證人於同次警詢、偵查程序
    ，對有關周美英部分所為證述，經檢察官偵查，發覺與實情
    大相逕庭，是亦無法排除證人知悉其終將遭遣返出境，對於
    被告或另案被告周美英之指證縱有不實，亦未能以誣告或偽
    證罪相繩，而仍具結指述被告與周美英均有介紹看護工作等
    情節，即有關另案被告周美英所為證述及檢察官偵查之結果
    ，亦可佐證證人對本案被告所為證詞，是否屬實，堪值懷疑
    ，是亦無法僅以證人於偵查中與被告當面對質，仍堅指被告
    確有所指證犯行乙節，遽認其證述為真實，要應無疑。
(五)又證人於警詢時雖證稱：被告介紹之看護時間一個月多，日
    薪一千二百元，實拿一千一百元，總共領得三萬二千元等語
    （見雄檢偵卷第四頁），再於偵查中檢察官訊問時具結證稱
    ：最後與雇主有點意見即不做，係一次拿清等語（見同上卷
    第三十三頁背面），若精確計算，證人係工作二十九日，並
    非一個月有餘，雖無法排除恐因請假、休假等情，而致並非
    每日均領有薪資，然綜觀上情，證人證述有關看護對象之基
    本資料，均付之闕如，亦無證據堪認確有所述情節，再者，
    查無證據可佐確實使用其證稱之行動電話門號，復亦無證據
    堪認被告確有與證人通話之紀錄，況證人另證述周美英介紹
    看護一節，已難採信，甚有瑕疵可指，即無從僅憑領得薪資
    之具體陳述，推測被告有其所指述犯行，復查無其他證據足
    以相互印證其證言之真實性，被告堅決否認犯行，並提出未
    與證人通聯之有利證據，是依公訴意旨提出之證明尚未達到
    堪以認定被告確有所指犯行之程度，而有合理性懷疑之存在
    ，即無從為被告有罪之認定，根據「罪證有疑，利於被告」
    之證據法則，不得遽為不利於被告之認定，允無疑義。
六、綜上所述，本件證人所為證述內容，容有前述瑕疵存在，亦
    無積極證據足以佐證擔保其真實性，自不得以此孤證作為認
    定被告犯罪之唯一證據，即公訴意旨所提證據，並不足使本
    院確信被告有前揭犯行。此外，復查無其他積極證據足認被
    告確有公訴意旨所指犯行，本應為被告無罪之諭知。原審逕
    依簡易程序諭知被告有罪之判決（並變更起訴法條為違反臺
    灣地區與大陸地區人民關係條例第十五條第五款之規定，而
    犯該條例第八十三條第二項罪嫌），尚有未當，被告提起上
    訴，指摘原判決有罪之認定不當為有理由，自應由本院合議
    庭將原判決撤銷，改依通常程序自為第一審判決，並諭知如
    主文第二項所示被告無罪之判決。
據上論斷，應依刑事訴訟法第四百五十五條之一第一項、第三項
、第四百五十二條、第三百六十九條第一項前段、第三百六十四
條、第三百零一第一項，判決如主文。
本案經檢察官古富祺到庭執行職務
中    華    民    國    97    年     6    月    10    日
                  刑事第二庭審判長法  官  沈福財
                                  法  官  卓春慧
                                  法  官  林青怡
上列正本證明與原本無異。
如不服本判決，應於判決送達後十日內向本院提出上訴狀，上訴
書狀依法應敘述具體理由，如未敘述具體理由者，應於上訴期間
屆滿後二十日內補提理由書於本院（均應附繕本）。告訴人或被
害人如對於本判決不服者，應具備理由請求檢察官上訴，其上訴
期間之計算係以檢察官收受判決正本之日期為準。
中    華    民    國    97    年     6    月    10    日
                                  書記官  李佳惠


司法院資訊處製作；財團法人民間司法改革基金會備份。
